最高法院民事判決　　　　　　　　　　　　　　　八十六年度台上字第一九四○號
　　上　訴　人　金門縣政府
　　法定代理人　陳火在
　　上　訴　人　甲○○○○○○○（即金門戰地政務委員會物資供應處）
　　法定代理人　陳水吉
　　被 上訴 人　乙○○
　　　　　　　　丙○○
　　　　　　　　許承堅
　　兼　共　同
　　訴訟代理人　許少昆
右當事人間請求返還土地等事件，上訴人對於中華民國八十四年三月二日福建高等法
院金門分院第二審更審判決（八十三年度上更(一)字第二號），提起上訴，本院判決如
左：
    主  文
原判決廢棄，發回福建高等法院金門分院。
    理  由
本件被上訴人主張：坐落金門縣金城鎮西門里第九七七之一號（現併入城字第二一四
二號）及同里城字第九七七之二號土地（該二筆土地係自城字第九七七號土地分割而
來），原為伊之被繼承人林玉枝（民國七十二年三月十四日死亡）所有。林玉枝於四
十八年間赴新加坡謀生後未曾返國，亦未授權任何人出售上開土地，詎上訴人竟於五
十五年及五十六年間未依法定程序價購民地，僅通知林玉枝之長媳楊秀寬持林玉枝印
章前往蓋章，擅自辦理買賣系爭九七七之一及九七七之二號土地之所有權移轉登記手
續，上訴人買受該土地之行為應屬無效。且該九七七之一及九七七之二號土地分別登
記與非法人之「金門戰地政務委員會物資供應處」暨「金門縣」名義，亦為無效。該
二筆土地現自屬林玉枝之遺產，應由伊合法繼承取得所有權等情，爰依民法第七百六
十七條之規定，求為命：(一)上訴人金門縣政府應將系爭九七七之二號土地，收件字號
七十一年四月十三日城更字第○七六號更名登記，六十九年八月二十一日城測字第一
八三一號重測換發書狀登記及五十六年八月十一日城變字第○四七號分割買賣登記塗
銷，將該土地交還與伊。(二)上訴人金門縣政府應將系爭九七七之一號土地，自同里城
字第二一四二號土地中辦理分割登記後，將此部分土地收件字號八十一年九月一日金
登字第一九一八號撤銷撥用登記及七十年十二月十日城更字第四六三號因原申請錯誤
所為之更正登記塗銷，並將土地交還與伊；上訴人甲○○○○○○○應將此部分土地
收件字號六十九年八月十八日城測字第一二八九號重測換發書狀登記及五十五年二月
二十八日變字第○一一二號買賣登記塗銷之判決（被上訴人於第一審原求為命上訴人
甲○○○○○○○應塗銷系爭九七七之一號土地之買賣分割登記及上訴人金門縣政府
應塗銷系爭九七七之二號土地之買賣分割登記，並將該土地返還與伊暨變更登記為伊
所有之判決，嗣於原審更審時始變更聲明如上，並經上訴人無異議而為本案之言詞辯
論）。
上訴人則以：系爭土地係伊於五十四年間依法定程序分別囑託金城鎮公所向土地所有
人林玉枝價購，有林玉枝及其代理人楊秀寬之簽章為憑，當時楊秀寬既可提出林玉枝
之印章及土地所有權狀等相關證件，應有表見代理之適用，伊買受該二土地，均無違
法，且被上訴人請求回復亦已罹於時效而消滅等語，資為抗辯。
原審將第一審所為被上訴人敗訴之判決廢棄，改判如其變更之聲明，無非以：被上訴
人主張之事實，已據提出土地所有權狀、死亡證書、戶籍謄本、繼承系統表及土地登
記簿謄本等件為證，並經證人楊秀寬證述明確，自足信為真實。上訴人雖以上開情詞
置辯，惟查被上訴人之被繼承人林玉枝將印章及系爭土地所有權狀交楊秀寬保管，僅
係授權楊女管理該土地，並未授權其出售或處分土地，楊女擅自出售系爭土地，顯非
在林玉枝表示授與楊秀寬代理權之範圍內，依本院四十年台上字第一二八一號判例意
旨，自不能令林玉枝就楊秀寬越權代理出售土地之行為負授權人之責任，上訴人抗辯
本件應有表見代理之適用一節，要非可採。又已登記不動產所有人之回復請求權及妨
害除去請求權均無民法第一百二十五條消滅時效規定之適用，系爭土地早於五十五年
間完成登記，上訴人援引消滅時效而為抗辯，亦不足取。從而，被上訴人本於民法第
七百六十七條之規定，請求上訴人分別辦理系爭土地之分割登記及塗銷上開買賣分割
等登記，並將土地交還與伊，洵屬正當，應予准許等詞，為其判斷之基礎。
按當事人適格與否乃訴權存在之要件，該要件是否具備，屬法院應依職權調查之事項
。本件被上訴人以其為林玉枝之繼承人，就原屬林玉枝遺產之系爭二筆土地，訴請上
訴人分別辦理分割登記及塗銷上開有關之登記並交還該土地，依民法第八百二十八條
第二項及第一千一百五十一條之規定，自應由林玉枝之全體繼承人或得全體繼承人同
意之繼承人為原告而起訴，其當事人適格始無欠缺。查上訴人所提出之林玉枝繼承表
固記載：「長子許嘉含、次子許長昆9.４、三子許長齡7.、許嘉含長子
許少熙2.、許長昆次子許少文12.」云云（原審更一字卷十六頁），惟遍
查全卷並無「許嘉含、許長齡、許少熙」三人死亡之任何證明文件，而依上訴人提出
之三份戶籍謄本（一審卷七、九十八、九十九頁）以觀，除得以證明「許長昆、許少
文」確已死亡外，許長昆部分並無死亡日期之記載，「許嘉含、許長齡、許少熙」三
人更註記「出洋」等字樣（同上卷七、九十九頁），且林玉枝於四十三年三月十三日
尚收養一女「許明珠」為養孫女（同上卷九十九頁），另該戶籍謄本上復載有林玉枝
次媳「薛彩霞」其人（未載明已死亡）。該女為「許少昆、許少文」之母，果依上訴
人上開繼承系統表所載，薛彩霞似亦屬林玉枝之繼承人，究竟被上訴人四人是否均為
林玉枝之繼承人，林玉枝之真正繼承人除被上訴人外是否另有他人﹖被上訴人是否經
全體繼承人同意而起訴﹖此與本件訴權存在要件是否欠缺所關頗切，原審未依職權詳
為調查審認，徒以上開理由遽為上訴人敗訴之判決，即有未合。上訴論旨執以指摘原
判決不當，求予廢棄，難謂無理由。
據上論結，本件上訴為有理由，依民事訴訟法第四百七十七條第一項、第四百七十八
條第一項，判決如主文。
中      華      民      國    八十六    年      六      月     十九     日
                              最高法院民事第五庭
                                  審判長法官  張  福  安
                                        法官  蘇  茂  秋
                                        法官  蘇  達  志
                                        法官  顏  南  全
                                        法官  葉  賽  鶯
      右正本證明與原本無異
                                              書  記  官
中      華      民      國    八十六    年      七      月      三      日
